臺灣高等法院民事判決
110年度重上字第798號
上  訴  人  鄧永平    
訴訟代理人  蔡玫眞律師
被上訴人    章美素  


訴訟代理人  黃照峯律師

上列當事人間請求返還借款事件，上訴人對於中華民國110年10
月29日臺灣新北地方法院110年度重訴更一字第3號第一審判決提
起上訴，被上訴人並為訴之減縮，本院於111年10月12日言詞辯
論終結，判決如下：
    主      文
上訴駁回。
原判決所命給付減縮為上訴人應給付被上訴人新臺幣柒佰伍拾萬
元及自民國一Ｏ五年八月十二日起至清償日止，按年息百分之十
六計算之利息。
第二審訴訟費用（除減縮部分外）由上訴人負擔。
    事實及理由
壹、程序方面：
    按第二審訴之變更或追加，非經他造同意，不得為之。但減
    縮應受判決事項之聲明者，不在此限，民事訴訟法第255條
    第1項第3款、第446條第1項定有明文。本件被上訴人於原審
    請求上訴人給付新臺幣（下同）750萬元及自民國103年12月
    16日起至清償日止，按年息16％計算之利息，嗣於本院就利
    息部分減縮請求自105年8月12日起至清償日止，按年息16％
    計算（本院卷100頁），核屬減縮起訴聲明，依首揭規定，
    應予准許。
貳、實體方面：
一、被上訴人主張：上訴人於103年9月16日向伊借款750萬元，
    借款期限約定自103年9月16日起至同年12月15日止，上訴人
    應於103年12月16日清償上開借款，如逾期未全部清償，則
    遲延利息為年息20％。上訴人及其女鄧珮玲並提供土地設定
    抵押權及信託，以擔保上開借款債權。上訴人迄今仍未清償
    ，爰依民法第474條、第477條、第478條及103年9月16日兩
    造簽訂借貸契約書（下稱系爭契約），請求上訴人應給付75
    0萬元及自103年12月16日起至清償日止，按年息16％計算之
    利息（原審為被上訴人全部勝訴之判決，上訴人聲明不服，
    提起上訴，嗣被上訴人減縮起訴聲明如主文第二項所示）。
    其答辯聲明：上訴駁回。
二、上訴人則以：否認收受750萬元借款，被上訴人應就兩造間
    有借貸合意及已交付750萬元借款之事實負舉證責任。另無
    證據證明證人黃光正將200萬元交付予代書高子右，及高子
    右將200萬元交付予上訴人，且證人黃光正證述交付200萬元
    現金亦與系爭契約記載借款為750萬元不符。又最高法院69
    年度台上字第3546號判例已刪除，不再適用等語，資為抗辯
    。其上訴聲明：㈠原判決廢棄。㈡被上訴人在第一審之訴駁回
    。
三、被上訴人主張兩造於103年9月16日簽署系爭契約一節，業據
    其提出系爭契約影本為證（原審412號卷一15至27頁），另
    上訴人對系爭契約之簽名真正並不爭執（原審3號卷47頁）
    ，自堪認被上訴人此部分主張為真實。
四、本院得心證之理由：
  ㈠按稱消費借貸者，謂當事人一方移轉金錢或其他代替物之所
    有權於他方，而約定他方以種類、品質、數量相同之物返還
    之契約。利息或其他報償，應於契約所定期限支付之。借用
    人應於約定期限內，返還與借用物種類、品質、數量相同之
    物，未定返還期限者，借用人得隨時返還，貸與人亦得定1
    個月以上之相當期限，催告返還，民法第474條第1項、第47
    7條前段、第478條定有明文。次按民事訴訟係在解決私權糾
    紛，就證據之證明力係採相當與可能性為判斷標準，亦即負
    舉證責任之人，就其利己事實之主張，已為相當之證明，具
    有可能性之優勢，即非不可採信。若負舉證責任之當事人就
    其主張之事實已盡證明責任，他造當事人對該主張如抗辯為
    不實並提出反對之主張，就該反對之主張，自應負證明之責
    ，此為民事舉證責任分配之原則。而當事人間就涉及金錢債
    務乙事無爭執，債務人抗辯其已經清償，固應就其交付金錢
    之事實負舉證之責，惟若其提出之書證內，經載明將應交付
    債權人之款項交予債權人簽收，要應解為債務人就清償之事
    實，已盡舉證責任（最高法院109年度台上字第1445號判決
    、107年度台上字第1849號判決意旨參照）。
　㈡上訴人不爭執系爭契約之簽名爲真正，另觀諸系爭契約第2條
    記載：「乙方（即被上訴人）貸予甲方（即上訴人）新臺幣
    柒佰伍拾萬元整，當場以現金全數交付：甲方親收足訖，不
    另立據。（鄧永平〈簽名〉）…」等文字（原審412卷一15頁）
    ，足認上訴人已收受750萬元借款。況系爭契約約定內容之
    文義均明確，並無文義不明情形，倘兩造間無借貸合意及借
    款交付之事實，上訴人仍願意於系爭契約親自簽名，並於收
    受款項處再次簽名確認，此點顯與常情未合。
　㈢依系爭契約第3條約定，上訴人為確保被上訴人之系爭借款債
    權除須簽發擔保本票交付予被上訴人外，上訴人及其女鄧珮
    玲尚須提供坐落新竹縣○○鄉○○段○○○○段000○0○000○000○000○
    00○00○0地號土地（下合稱系爭6筆土地，上訴人及鄧珮玲之
    所有權應有部分均各24分之3）設定第1順位抵押權予被上訴
    人以為擔保（原審412號卷一15、25及27頁），被上訴人已
    於原審當庭提出本票以供審核，有110年9月17日筆錄足憑（
    原審3號卷46頁），而上訴人及鄧珮玲確實亦將系爭6筆土地
    所有權應有部分合計4分之1信託登記予被上訴人，並設定最
    高限額抵押權1,200萬元予被上訴人以擔保本件借款債權，
    亦有新竹縣竹東地政事務所111年8月2日東地所登字第11100
    03863號函附103年東地字第138420、138430號抵押權設定登
    記及信託登記等案件文件可稽（即土地登記申請書、上訴人
    及鄧珮玲之印鑑證明、兩造及鄧珮玲之身分證正、反面影本
    、土地所有權狀、兩造及鄧珮玲簽署之信託契約書，均影本
    附本院卷123至155頁），復經證人即上開登記案件之代理人
    朱延麒證稱：當時其剛考上執照，到地政事務所實習，本件
    係由蔡孟偉承辦，但其有審核文件，應該有看過文件才會蓋
    章等語在卷（本院卷100頁），足認上訴人及鄧珮玲確實提
    供上開文件以辦理抵押權設定及信託登記（又承辦代書蔡孟
    偉已於109年1月27日出境，其戶籍於111年3月17日爲遷出登
    記，有戶役政資訊網站查詢-個人戶籍資料可參，本院卷173
    頁，併予敘明）。是上開抵押權及信託登記於103年9月23日
    登記完成，如上訴人未收到750萬元借款，理應請求被上訴
    人塗銷上開抵押權及信託登記，以保障自己及鄧珮玲之權益
    ，然迄被上訴人於109年7月6日（原審412號卷一9頁）提起
    本件訴訟止，上訴人及鄧珮玲均未請求被上訴人塗銷上開抵
    押權及信託登記，此點亦與社會常情未符。
　㈣上訴人抗辯其不認識被上訴人，未收到750萬元借款云云，然
    證人黃光正（即被上訴人之配偶）證稱：本件係其與被上訴
    人共同出資200萬元、友人林傑偉出資175萬元、蔡錦村出資
    375萬元（其不知蔡錦村資金來源），共集資750萬元，以被
    上訴人爲出借名義人，其將資金拿到融幫代書事務所給高子
    右代書，高子右再通知其去拿系爭契約、本票、設定抵押權
    及信託登記等資料，高子右告稱已將錢交給上訴人。借貸期
    限為3個月，原約定3個月利息為45萬元。但上訴人未還本金
    ，亦未付息。高子右告知上訴人之資金於103年及104年比較
    吃緊，等上訴人手上都更案完成後，可向銀行融資貸款，再
    償還本件借款，並請被上訴人暫勿拍賣土地及聲請本票裁定
    ，事後高子右代書於105年間死亡，換成高子右之林姓友人
    處理，最後其找不到林姓友人，始於109年委託律師處理等
    語甚詳（本院卷194至196頁）；參以證人江峰舟（即融幫代
    書事務所員工）亦證稱：上訴人於未簽系爭契約前，即至公
    司詢問融資。當時他是大華嘉建設公司老闆，不曉得何人牽
    線，找到我們老闆高子右談融資，他有一個都更案，要拿那
    個都更案來借錢。之後因他的抵押物沒有什麼價值，就拿一
    些山坡地，還有他女兒的房子來做設定。上訴人來融資十幾
    次，契約書內有勾選現金交付，即爲現金交付。高子右代書
    事務所融資之資金來源多元，當鋪、金主及事務所員工均可
    出資，集資後由其中一人爲出借及設定名義人，其個人先前
    亦參加一次集資350萬元出借予上訴人，上訴人有出具本票
    ，其事後亦聲請本票裁定等語（本院卷72至77頁），是證人
    江峰舟所敘述代書高子右辦理集資後，再融資予上訴人之經
    過情形，核與證人黃光正所證述者相符。再參以證人江峰舟
    持上訴人於103年4月29日所簽發，內載憑票支付350萬元，
    票號TH0000000號，未載到期日並免除作成拒絕證書之本票
    一紙，向臺灣臺北地方法院（下稱臺北地院）聲請本票裁定
    ，業經該院以111年度司票字第238號裁定准許強制執行，上
    訴人雖提起抗告，亦經該院以111年度抗字第157號裁定駁回
    確定在案，業據被上訴人提出上訴人所簽發之面額350萬元
    本票影本、臺北地院111年度司票字第238號裁定及111年度
    抗字第157號裁定、確定證明書為證（本院卷161至170頁）
    ，是證人江峰舟之證言，堪予採信。
　㈤由上述各項證據足認被上訴人已盡消費借貸合意及借款交付
    之舉證責任，上訴人既於系爭契約當事人一方親自簽名，亦
    於收受借款處親自簽名確認，復提供其及鄧珮玲所有之系爭
    6筆土地設定抵押權及信託登記予被上訴人，以擔保系爭借
    款債權。其事後欲爭執兩造間不成立消費借貸關係，自須提
    出反證以推翻之，自無從僅空言否認兩造間之借貸合意與款
    項交付即遽認其所述為可採。是以，被上訴人基於消費借貸
    法律關係，請求上訴人返還750萬元借款，即屬有據。
  ㈥按約定利率，超過週年百分之十六者，超過部分之約定，無
    效，民法第205條定有明文。查系爭借貸契約書第4條約定借
    款期限為103年9月16日至103年12月15日，上訴人迄今仍未
    返還借款，應負給付遲延責任。兩造原約定遲延利息以年息
    20％計算（原審412號卷一17頁），則超過年息16％部分依上
    開規定應爲無效，然被上訴人於本院審理時已減縮利息請求
    ，其請求自105年8月12日起至清償日止，按年息16％計算之
    利息，並未違反上開規定，於法有據。
五、綜上所述，被上訴人依民法第474條、第477條、第478條及
    系爭契約，請求上訴人給付750萬元及自105年8月12日起至
    清償日止，按年息16％計算之利息，為有理由，應予准許。
    原審就上開應准許之部分為上訴人敗訴之判決，核無不合。
    上訴意旨指摘原判決此部分不當，求予廢棄改判，為無理由
    ，應駁回上訴。
六、本件事證已臻明確，兩造其餘之攻擊或防禦方法及所用之證
    據，經本院斟酌後，認為均不足以影響本判決之結果，爰不
    逐一論列，附此敘明。
七、據上論結，本件上訴為無理由，爰判決如主文。
中　　華　　民　　國　　111 　年　　10　　月　　26　　日
                  民事第五庭
                      審判長法  官  呂淑玲
                            法  官  陳君鳳
                            法  官  洪純莉
正本係照原本作成。
如不服本判決，應於收受送達後20日內向本院提出上訴書狀，其
未表明上訴理由者，應於提出上訴後20日內向本院補提理由書狀
（均須按他造當事人之人數附繕本）上訴時應提出委任律師或具
有律師資格之人之委任狀；委任有律師資格者，另應附具律師資
格證書及釋明委任人與受任人有民事訴訟法第466 條之1第1項但
書或第2項所定關係之釋明文書影本。如委任律師提起上訴者，
應一併繳納上訴審裁判費。
中　　華　　民　　國　　111 　年　　10　　月　　26　　日

                            書記官  林士麒